【裁判字號】    89,上易,637
【裁判日期】    900131
【裁判案由】    債務人異議之訴
【裁判全文】
台灣高等法院民事判決  八十九年度上易字第六三七號
      上  訴  人  甲○○
      訴訟代理人  戴碧蓮
                  楊戴月雀
      被上訴人    乙○○
右當事人間債務人異議之訴事件，上訴人對於中華民國八十九年八月三十日臺灣新竹
地方法院八十九年度訴字第四一一號第一審判決提起上訴，本院判決如左：
    主    文
上訴及追加之訴均駁回。
第二審訴訟費用由上訴人負擔。
    事    實
甲、上訴人方面：
壹、聲明：
  一、原判決廢棄。
  二、原法院八十九年度執字第二一一四號上訴人與被上訴人間給付共有土地分割補
      償費強制執行事件，於被上訴人未履行交付本件讓與之不動產及物權並繳納被
      上訴人應納之本件土地增值稅及辦理本件不動產所有權移轉登記與上訴人時，
      就上訴人所有坐落新竹市○○段一五三五號建地零點零五二五公頃全部及建號
      二六七三號門牌碼碼新竹市○○路七０六巷一號地面層八七點五八平方公尺、
      平台二四點二二平方公尺全部及共同建物建號二六七八號權利五分之一含一切
      附屬建物，所為之查封程序予以撤銷。
  三、兩造互負之債務應互為抵銷。
  四、被上訴人應給付上訴人新台幣壹拾捌萬玖仟肆佰壹拾貳元，及自民國八十九年
      十月十一日起至清償日止，按週年利率百分之五計算之利息。
  五、第一、二審訴訟費用均由被上訴人負擔。
貳、陳述：除與原判決記載相同者予以引用外，補陳略稱：
  一、房屋分割契稅上訴人甲○○應繳二、四八○元，已由上訴人自行繳納；房屋分
      割稅被上訴人乙○○應繳三、○七九元，已由上訴人代被上訴人繳納；土地增
      值稅被上訴人乙○○應繳一七三、二六三元，已由上訴人代被上訴人繳納；委
      託土地代書辦理分割登記各繳二分之一費用，上訴人甲○○應繳一三、○七○
      元，已由上訴人自己繳納。委託土地代書辦理分割登記各繳二分之一費用，被
      上訴人乙○○應繳一三、○七○元，已由上訴人代被上訴人繳納。以上辦理分
      割登記等費用，合計被上訴人乙○○應繳一八九、四一二元，已由上訴人代被
      上訴人繳納，為此，請求被上訴人應給付上訴人代繳上開款項一八九、四一二
      元及利息。
  二、於情勢變更，上訴人在第一審判決後，依判決意旨及被上訴人之主張，獨自委
      請土地代書辦妥系爭房地之分割登記，已有代被上訴人墊支款項之債權發生，
      以其債權充債務之清償，致本訴以他項聲明代最初之聲明，聲明兩造互負債務
      應互相抵銷，民事訴訟法第四四六條第一項訂有明文。
  三、上訴人在第一審訴之聲明，曾主張被上訴人應辦理本件分割登記，並應各負辦
      理分割費用，又表示被上訴人如不願辦理分割登記時，上訴人願意辦理，並非
      完全沒有聲明。由於在第一審時，尚未辦理分割登記，其支付金額未定，以致
      無法具體主張兩造互負債務互相抵銷，並非完全沒有聲明。至於在第二審時，
      上訴人已經辦妥分割登記，支付金額已定，而具體主張兩造互負債務相互抵銷
      ，乃延續第一審訴之聲明，並非完全沒有聲明，而為完全訴之追加。
  四、被上訴人據以聲請強制執行之第二審確定判決，並未規定由何人辦理本件分割
      登記，如被上訴人不願被處罰，自可自行辦理本件分割登記，豈可歸責於上訴
      人。況且本件分割登記已由上訴人辦妥在案，上訴人亦被處罰鍰，如被上訴人
      可主張不接受處罰，則上訴人亦可主張不接受處罰。土地增值稅，由土地所有
      人即被上訴人全額負擔，雖被上訴人又有異議，然法有明文，是無疑義。復以
      上訴人提出辦理本件分割登記，主張互負債務互為抵銷，乃予本案有關，宜予
      准許。至被上訴人提出辦理他件公同共有登記，主張互負債務互為抵銷，乃與
      本案無關，不宜准許。
乙、被上訴人方面：
壹、聲明：
  一、請求判決駁回上訴。
  二、第一、二審訴訟費用由上訴人負擔。
貳、陳述：除與原判決記載相同者予以引用外，補陳略稱：
  一、被上訴人不同意上訴人於第二審為訴之追加，且上訴人已向新竹市地政事務所
      就新竹市○○路一八五號及一八七號房地辦理分割共有物之單獨所有權，並已
      完成登記，是上訴人墊繳之費用應另行持收據向第一審法院起訴，以確定被上
      訴人應給付之金額，被上訴人絕對會依一審法院判決付清。
  二、原審判決上訴人應給付被上訴人新台幣六十七萬八千九百八十二元作為補償，
      另與該確定判決所為分割移轉登記並無對待給付關係，因兩造均可持確定判決
      書向地政機關辦理分割登記，至於辦理分割登記時所生之費用由兩造各自分擔
      或一造墊繳，再向他造催索還清。又對金錢補償之判決他造仍可持民事確定判
      決向對造請求金錢補償金，若對造置之不理，則自可向法院聲請強制執行，是
      分割移轉登記與金錢補償係兩回事，上訴人雖於第一審民事判決後向地政機關
      辦理分割共有物之取得單獨所有權，雖發生繳交代書費、契稅、土地增值稅等
      事，而在第二審請求追加並予抵銷，被上訴人不同意。
  三、上訴人係於本件民事訴訟於第一審判決後始發生繳納登記規費新台幣九千九百
      六十二元及罰鍰三萬八千八百八十八元，但此罰鍰是否應為被上訴人接受處罰
      之金額尚有疑義。況且父母過世後，上訴人拒絕辦理遺產分割登記，被上訴人
      為免又受到地政單位逾期不辦之處罰，而由被上訴人代為先行委託代書辦理公
      同共有之登記，其費用共有二十萬三千四百萬元均由被上訴人墊繳，上訴人甲
      ○○應負擔之部分為四分之一，則為五萬零八百五十元，經被上訴人以存證信
      函催討亦置之不理，被上訴人亦可要求上訴人主張之金額予以抵銷，故此為另
      一事件，另由上訴人另行向地院民事庭起訴求償始為正確，以免混淆不清。
  四、被上訴人對上訴人所主張相互扣抵之金額（土地增值稅上訴人主張由被上訴人
      全額負擔）尚有異議，且上訴人亦結欠被上訴人代其辦理父母親去世後之遺產
      為公同共有應繳登記之規費及代書之手續費，是被上訴人為上訴人之墊款金額
      超過其為被上訴人之墊款金額。
    理    由
一、上訴人起訴主張兩造前曾因分割共有物事件，經本院八十六年度訴字第十五號、
    台灣高等法院八十八年度重上字第三０四號民事判決確定在案，該分割共有物之
    確定判決係判命將共有物之某部分分割為上訴人所有，並命上訴人應補償金錢予
    被上訴人，惟此等分割共有物之判決係公權力之介入而為具強制力之買賣，應有
    民法買賣、物權移轉及稅務法規等各項規定之適用。上開分割共有物判決被上訴
    人須讓與不動產，是其為出賣人，而上訴人則須補償金錢，是為買受人，被上訴
    人應盡其出賣人之義務，交付不動產於上訴人，並為不動產所有權移轉之登記，
    並依法繳納土地增值稅。是本件執行名義成立後，，兩造間應有對價關係，具同
    時履行抗辯之效力，而被上訴人未交付不動產並繳納土地增值稅並為所有權移轉
    登記時，即聲請法院強制執行給付補償金部分，已有妨礙債權人請求之事由發生
    ，為此爰依強制執行法第十四條第一項之規定，提起債務人異議之訴等情。
    被上訴人則以其係依上開分割共有物之確定判決主文所載，請求上訴人給付被上
    訴人六十七萬八千九百八十二元，而聲請強制執行，至辦理分割登記事宜，為另
    一問題，蓋兩造均可依照該判決主文所載向新竹市地政事務所申請辦理分割登記
    ，而所應支付之費用如代書、土地增值稅、契稅等應由兩造平均負擔或由一造墊
    付再向他造索取，故上訴人無權主張由被上訴人辦理分割登記，上訴人辦理分割
    登記所代為支付之分割費用，自應另案請求，是上訴人提起本件債務人異議之訴
    ，顯無理由等語，資為抗辯。
二、上訴人起訴主張被上訴人持新竹地方法院八十六年度訴字第十五號、台灣高法院
    八十八年度重上字第三０四號分割共有物之確定判決，就上訴人應給付被上訴人
    六十七萬八千九百八十二元之部分，向新竹地方法院民事執行處聲請強制執行在
    案之事實，業據原審依職調閱原法院八十九年度執字第二一一四號民事執行卷宗
    ，查核無誤，復為被上訴人所不爭執，自堪信為真實。
三、按執行名義成立後，如有消滅或妨礙債權人請求之事由發生，債務人得於強制執
    行程序終結前，向執行法院對債權人提出異議之訴。如以裁判為執行名義時，其
    為異議原因之事實發生在前訴訟言詞辯論終結後者，亦得主張之，強制執行法第
    十四條第一項定有明文。是提起債務人異議之訴，須債務人有消滅或妨礙債權人
    請求之事由且該事由係發生於執行名義成立後者始得為之，查本件上訴人主張上
    開分割共有物之確定判決，因同時命金錢補償，是該金錢補償部分與分割移轉登
    記應有對待給付之關係，其自得行使同時履行抗辯，在被上訴人尚未辦妥共有物
    分割移轉登記前，其不負有金錢找補之義務云云，惟按命債務人為一定之意思表
    示之判決確定或其他與確定判決有同一效力之執行名義成立者，視為自其確定或
    成立時，債務人已為意思表示。前項意思表示有待於對待給付者，於債權人已為
    提存或執行法院就債權人已為對待給付給予證明書時，視為債務人已為意思表示
    ，強制執行法第一百三十條定有明文，是上開分割共有物判決就分割移轉登記部
    分已命為一定之意思表示，亦即兩造均得單獨依法院之確定判決逕向地政機關申
    請登記，準此被上訴人所負之義務亦已因上開分割共有物判決確定而盡其履行義
    務。至於上開分割共有物判決雖同時判命上訴人應補償被上訴人六十七萬八千九
    百八十二元，但該金錢補償部分與分割共有物部分，係個別獨立，兩者並無對待
    給付之關係，更無同時履行之問題，是上訴人主張兩者有對待給付之關係，其得
    行使同時履行抗辯權云云，即無可採。退步言之，縱認本件金錢補償部分與分割
    共有物部分有對待給付及同時履行之關係，惟查上訴人已於上訴後之八十九年十
    月十一日持上開分割共有物判決向地政機關辦妥分割移轉登記，有土地及建物登
    記謄本六份附卷可稽，則被上訴人之分割移轉登記之義務既已履行完畢，自得向
    上訴人請求金錢補償，是被上訴人持上開分割共有物之確定判決，就上訴人應補
    償被上訴人六十七萬八千九百八十二元部分，聲請強制執行，即屬合法有據，上
    訴人提起債務人異議之訴，顯無理由，應予駁回。
四、按辦理分割移轉登記所須繳納之土地增值稅、契稅、規費，係屬地政機關及稅捐
    機關基於管理上所必須之行政上程序，縱如上訴人所言其已代被上訴人預先繳納
    土地增值稅等費用，亦僅生得另向被上訴人請求返還代墊費用之問題，此要與被
    上訴人是否已履行分割共有物移轉登記義務無關，是上訴人於原審主張因被上訴
    人不願負擔分割移轉登記之土地增值稅等費用，致上訴人無法為分割移轉登記云
    云，即無可採，且本件之訴訟標的為債務人異議之訴，並非給付分割補償費，是
    上訴人以其代墊之土地增值稅等費用共十八萬九千四百十二元主張與被上訴人之
    分割補償費抵銷，顯屬無據，又上訴人於上訴後為訴之追加，請求被上訴人給付
    該代墊之費用十八萬九千四百十二元，勿論其有無理由，其追加既為被上訴人所
    不同意，自屬於法不合，應予駁回。
五、綜上所述，上訴人提起債務人異議之訴，請求原法院八十九年度執字第二一一四
    號上訴人與被上訴人間給付共有土地分割補償費強制執行事件，於被上訴人未履
    行交付本件讓與之不動產及物權並繳納被上訴人應納之本件土地增值稅及辦理本
    件不動產所有權移轉登記與上訴人時，就上訴人所有坐落新竹市○○段一五三五
    號建地零點零五二五公頃全部及建號二六七三號門牌碼新竹市○○路七０六巷一
    號地面層八七點五八平方公尺、平台二四點二二平方公尺全部及共同建物建號二
    六七八號權利五分之一含一切附屬建物，所為之查封程序應予撤銷，即非正當，
    應予駁回。原審為上訴人敗訴之判決，理由雖略有不同，但結論則屬正確，上訴
    意旨指摘原判決不當，求予廢棄改判，為無理由，應予駁回。
六、據上論結，本件上訴為無理由，依民事訴訟法第四百四十九條第一項、第七十八
    條，判決如主文。
中      華      民      國    九十      年      一      月    三十一    日
                              民事第九庭
                                  審判長法  官  吳  謙  仁
                                        法  官  魏  大  喨
                                        法  官  林  樹  埔
右正本係照原本作成。
不得上訴。
中      華      民      國    九十      年      一      月    三十一    日
                                        書記官  林  初  枝


司法院資訊處製作；財團法人民間司法改革基金會備份。
